臺灣高等法院民事判決
108年度上字第958號
上  訴  人  劉漢禎（原名劉晉州）

訴訟代理人  顏瑞成律師
            陳亭妤律師
視同上訴人  劉修瑋  
被 上訴 人  台灣金聯資產管理股份有限公司

法定代理人  郭文進  
訴訟代理人  林忠良  
上列當事人間請求代位分割遺產事件，上訴人對於中華民國108
年4月12日臺灣臺北地方法院107年度訴字第3855號第一審判決提
起上訴，本院於109年1月14日言詞辯論終結，判決如下：
    主      文
原判決廢棄。
如附表一㈠、㈢所示遺產，應按上訴人、視同上訴人及劉守鑑各三
分之一之應繼分比例分割為分別共有。
第一、二審訴訟費用由兩造依附表二所示比例負擔。 
    事實及理由
壹、程序方面：
按訴訟標的對於共同訴訟之各人必須合一確定者，共同訴訟人
  中一人之行為有利益於共同訴訟人者，其效力及於全體；不利
  益者，對於全體不生效力，民事訴訟法第56條第1款定有明文
  。復按訴訟標的對於共同訴訟之各人必須合一確定者，必須一
  同起訴或一同被訴，其當事人之適格，始能謂無欠缺；又遺產
  屬於繼承人全體之公同共有，故就公同共有權利為訴訟者，乃
  屬固有必要共同訴訟，應由公同共有人全體一同起訴或被訴，
  否則於當事人之適格即有欠缺（最高法院99年度台上字第610
  號民事判決要旨參照）。本件被上訴人基於民法第242條、第1
  164條之規定，代位債務人劉守鑑請求對同為被繼承人劉郭美
  娟之繼承人劉漢禎、劉修瑋，訴請就劉郭美娟所遺留如附表一
  ㈠、㈡所示之遺產予以裁判分割。本件訴訟標的對於繼承人必須
  合一確定，雖僅劉漢禎提起上訴，其效力及於其他共同訴訟人
  ，爰列劉修瑋為視同上訴人。 
視同上訴人經合法通知，未於言詞辯論期日到場，核無民事訴
  訟法第386條各款所列情形之一，爰依被上訴人之聲請，由其
  一造辯論而為判決。
貳、實體方面：
被上訴人於原審起訴及本院主張：劉郭美娟於民國（下同）97
  年2月23日死亡，遺有如附表一㈠、㈡所示之遺產，其繼承人為
  劉守鑑、上訴人及視同上訴人等3人，應繼分各為3分之1，其
  等均未辦理拋棄繼承或限定繼承，依法繼承附表一㈠、㈡所示之
  遺產，應繼分如附表二所示各3分之1，渠等並於同年6月16日
  辦理附表一㈠所示不動產之繼承登記，惟迄今均未分割遺產。
  劉守鑑積欠伊本金新台幣（下同）258萬7,455元，及自95年12
  月14日起至清償日止，按週年利率7.939%計算之利息，暨按上
  開利率20%計算之違約金（下稱系爭債權），經伊取得執行名
  義後，向臺灣臺中地方法院（下稱臺中地院）聲請核發106年
  度司執字第70478號債權憑證（下稱系爭債權憑證），伊復執
  系爭債權憑證為執行名義，聲請原法院以107年度司執字第359
  93號執行事件，對劉守鑑之財產為強制執行（下稱107年執行
  事件）。惟因附表一㈠所示不動產為上訴人、視同上訴人及劉
  守鑑公同共有，無法強制執行，經原法院民事執行處於107年4
  月18日函通知伊起訴代位請求分割遺產。又如附表一㈠、㈡所示
  之遺產並無不能分割之情事，劉守鑑自得以行使遺產分割請求
  權方式取得財產，進而清償積欠伊之債務，惟劉守鑑怠於行使
  權利，致107年執行事件無法進行，妨害伊債權之實現，則伊
  自有行使代位權以保全債權之必要。爰依民法第242條、第116
  4條規定，請求准將如附表一㈠、㈡所示之遺產予以分割等語。
  並聲明：上訴人、視同上訴人、劉守鑑就劉郭美娟所遺之如附
  表一㈠所示之不動產，應依附表二所示應繼分比例分割為分別
  共有；附表一㈡所示存款部分，應依附表二所示應繼分比例原
  物分配。
上訴人方面：
㈠上訴人抗辯：財政部國稅局製作之遺產明細表核定價額之依據
  ，除被繼承人死亡時所遺留之動產與不動產外，亦會將被繼承
  人死亡前二年內贈與配偶、各順位繼承人及其配偶之財產併同
  計算入內，故「遺產明細表」所羅列之各項遺產及價額，會與
  實際所遺之財產有異，劉郭美娟僅遺有如附表一㈢所示之存款
  ，故原判決認定劉郭美娟遺有如附表一㈡所示之存款，與客觀
  事實不符等語，資為抗辯。
㈡視同上訴人未於言詞辯論期日到場，亦未提出書狀作何聲明或
  陳述。
原審就被上訴人之請求，判決被上訴人全部勝訴，上訴人不服
  ，提起上訴，並聲明：㈠原判決廢棄；㈡被上訴人第一審之訴駁
  回。被上訴人則為答辯聲明：上訴駁回。
兩造所不爭執之事項：
㈠劉守鑑積欠被上訴人本金258萬7,455元，及自95年12月14日起
  至清償日止，按週年利率7.939%計算之利息，暨按上開利率20
  %計算之違約金，經被上訴人取得執行名義後，向臺中地院聲
  請核發系爭債權憑證，有系爭債權憑證可參（見原審卷第15-1
  7頁）。
㈡被上訴人執系爭債權憑證為執行名義，聲請原法院為107年執行
  事件，有原法院函可參（見原審卷第19-21頁）。
㈢劉郭美娟於97年2月23日死亡，遺有如附表一㈠、㈢所示之不動產
  及存款，其繼承人為劉守鑑、上訴人及視同上訴人等3人，應
  繼分各為3分之1，其等均未辦理拋棄繼承或限定繼承，有原法
  院107年4月18日北院忠107司執未字第35993號函文、土地登記
  謄本、建物登記謄本、異動索引、財政部臺北國稅局108年1月
  7日財北國稅資字第0000000000號暨所附遺產稅申報書及免稅
  證明書、銀行存款往來明細等為證（見原審卷第15-21、49-58
  、107-116、161-171頁，本院卷第61-77頁）。
本件之爭點：被上訴人依民法第242條、第1164條之規定，代位
  劉守鑑請求分割系爭遺產，是否有理由？茲析述如下：
㈠按繼承人有數人時，在分割遺產前，各繼承人對於遺產全部為
  公同共有；繼承人得隨時請求分割遺產，但法律另有規定或契
  約另有訂定者，不在此限，民法第1151條及第1164條分別定有
  明文。又債務人怠於行使其權利時，債權人因保全債權，得以
  自己之名義，行使其權利，民法第242條前段亦定有明文。查
  劉守鑑為劉郭美娟之繼承人，對被上訴人負有債務而怠於行使
  分割系爭遺產之權利一節，為到場之上訴人所不爭執（見本院
  卷第135頁），則被上訴人為保全系爭債權，代位劉守鑑請求
  分割系爭遺產，即無不合。 
㈡次按公同共有物之分割，除法律另有規定外，準用關於共有物分割之規定，民法第830條第2項定有明文。準此，公同共有遺產之分割，於共有人不能協議決定分割方法時，依民法第830 條第2項準用第824條第2項、第3項，法院應命為下列之分配：(1)以原物分配於各共有人（民法第824條第2項第1款前段）；(2)原物分配，並以金錢補償共有人中未受分配，或不能按其應有部分受分配者（民法第824條第2項第1款但書、第3 項）；(3)原物分配顯有困難時，得變賣共有物，以價金分配於各共有人，或以原物之一部分分配於各共有人，他部分變賣，以價金分配於各共有人（民法第824條第2項第2款）。又按分別共有之應有部分，乃就一所有權為量之分割，並依該量上劃分之一定分數比率，分歸於各共有人抽象享有之狀態。繼承人將遺產之公同共有關係終止，變更為分別共有關係，性質上自屬分割遺產方法之一（最高法院95年度台上字第2458號判決意旨參照）。本件基於全體繼承人均分系爭遺產之公平原則，並參以被繼承人之意願，及審酌系爭遺產性質、經濟效用等情事，本院認以按全體繼承人之應繼分分割系爭遺產，方為公允。又附表一㈢所示存款，乃係對銀行之消費寄託請求權，非實體上之金錢，自應將公同共有關係終止，變更為分別共有關係，無法逕為原物分割，是如附表一㈠、㈢所示遺產，應按劉守鑑、上訴人、視同上訴人各3分之1之應繼分比例分割為分別共有。 
綜上所述，被上訴人依民法第242條、第1164條規定，代位劉守
  鑑請求就系爭遺產為分割，為有理由，應予准許，並將如附表
  一㈠、㈢所示遺產，按劉守鑑、上訴人、視同上訴人各3分之1之
  應繼分比例分割為分別共有。又按民法第1164條所定之遺產分
  割，係以整個遺產為一體為分割，並非以遺產中個別之財產分
  割為對象，亦即遺產分割之目的在廢止遺產全部之公同共有關
  係，而非旨在消滅個別財產之公同共有關係，其分割方法應對
  全部遺產整體為之，是以當事人對分割判決一部聲明不服，提
  起上訴，其上訴效力應及於訴之全部，不發生部分遺產分割確
  定之問題（最高法院97年度台上字第103號判決要旨參照），
  因此，本件上訴人以劉郭美娟僅遺有如附表一㈢所示之存款，
  原判決認定遺有如附表一㈡所示遺產有誤，而對原判決所定分
  割方法之判決聲明不服，其上訴效力應及於訴之全部，是則原
  判決認定系爭遺產之範圍既有錯誤，其所定分割方案即有違誤
  ，自有未洽，應由本院將原判決全部廢棄，改判如主文第2項
  所示。
末按因共有物分割、經界或其他性質上類似事件涉訟、由敗訴
  當事人負擔訴訟費用顯失公平者，法院得酌量情形，命勝訴之
  當事人負擔其一部，民事訴訟法第80條之1定有明文。裁判分
  割遺產之形成訴訟，法院決定遺產分割之方法時，應斟酌何種
  分割方法較能增進共有物之經濟效益，並兼顧兩造之利益，以
  決定適當之分割方法，不受起訴聲明之拘束，亦不因何造起訴
  而有不同。被上訴人代位劉守鑑請求裁判分割遺產雖有理由，
  然關於分割遺產之訴訟費用，應由兩造按如附表二所示比例負
  擔，始為公平，爰諭知如主文第3項所示。
本件事證已臻明確，兩造其餘之攻擊或防禦方法及所用之證據
  ，經本院斟酌後，認為均不足以影響本判決之結果，爰不逐 
  一論列，併此敘明。
據上論結，本件上訴為有理由，依民事訴訟法第450條、第80條
  之1、第463條、第385條第1項前段，判決如主文。
中    華    民    國    109   年    2     月    11    日
                  民事第十五庭 
                        審判長法  官  方彬彬
                              法  官  趙雪瑛
                              法  官  謝永昌
正本係照原本作成。
如不服本判決，應於收受送達後20日內向本院提出上訴書狀，其
未表明上訴理由者，應於提出上訴後20日內向本院補提理由書狀
（均須按他造當事人之人數附繕本）上訴時應提出委任律師或具
有律師資格之人之委任狀；委任有律師資格者，另應附具律師資
格證書及釋明委任人與受任人有民事訴訟法第466條之1第1項但
書或第2項（詳附註）所定關係之釋明文書影本。如委任律師提
起上訴者，應一併繳納上訴審裁判費。
中    華    民    國    109   年    2     月    13    日

                              書記官  王增華
附註：
民事訴訟法第466條之1（第1項、第2項）：
對於第二審判決上訴，上訴人應委任律師為訴訟代理人。但上訴
人或其法定代理人具有律師資格者，不在此限。
上訴人之配偶、三親等內之血親、二親等內之姻親，或上訴人為
法人、中央或地方機關時，其所屬專任人員具有律師資格並經法
院認為適當者，亦得為第三審訴訟代理人。

附表一：劉郭美娟所遺遺產
㈠不動產部分：
        土    地    坐    落     地目 面積(平方公尺 )  權 利  範 圍 縣  市 鄉鎮市區  段  小段    地號    臺北市  ○○區 ○○ ○小段  0000-0000  無  147 12分之1 

建號     基地坐落  建築式樣主要建築材料及房屋層數 建物面積（平方公尺）  權利範圍      建物門牌  樓層面積合    計  附屬建物主要建築材料及用途   00000-000 臺北市○○區○○段○○段000地號 4層樓鋼筋混凝土造   90.61  陽台28.68  3分之1  臺北市○○區○○○路0段000巷00號4樓     

㈡存款部分： 
編號 遺產標的       金額（元）  1   彰化銀行復興分行存款   515,484  2   臺灣企銀永春分行存款    78,122  3 誠泰銀行五常分行存款   936,307  4   華南銀行復興分行存款   722,590  5   臺北榮星郵局存款   1,134,356  

㈢存款部分：
編號 遺產標的       金額（元）  1   彰化銀行復興分行存款        184  2   臺灣企銀永春分行存款        122  3 誠泰銀行五常分行存款      9,601  4   華南銀行復興分行存款        190  5   臺北榮星郵局存款            0 



附表二：上訴人、視同上訴人與劉守鑑之應繼分比例 
編號  劉郭美娟之繼承人  應繼分比例 訴訟費用負擔比例  1       劉守鑑    3分之1  被上訴人負擔3分之1  2       劉漢禎    3分之1 上訴人負擔3分之1  3       劉修瑋    3分之1 視同上訴人負擔3分之1